【裁判字號】    95,訴,3925
【裁判日期】    951229
【裁判案由】    確認委任關係不存在
【裁判全文】
臺灣高雄地方法院民事判決              95年度訴字第3925號
原      告  甲○○
訴訟代理人  葉錦郎律師
被      告  北辰建設股份有限公司
法定代理人  乙○○
上列當事人間確認委任關係不存在事件，本院於民國95年12月28
日言詞辯論終結，判決如下：
    主  文
確認原告與被告間之董事委任關係不存在。
訴訟費用由被告負擔。
    事實及理由
壹、程序方面
    按公司與董事間訴訟，除法律另有規定外，由監察人代表公
    司，股東會亦得另選代表公司為訴訟之人，公司法第213 條
    定有明文，其立法目的乃恐董事長代表公司對董事訴訟，難
    免有循私之舉。若公司已解散行清算程序，因董事原則上應
    為清算人，且清算人之權利義務與董事同，則董事以清算人
    身分對董事為訴訟，亦難免有循私之舉，依同一法理，仍不
    宜由董事以清算人身分對董事為訴訟，且清算中公司股東會
    與監察人依然存續，對董事之訴訟依法仍應由監察人或股東
    會所選任之人代表公司為之，始為適法（最高法院94年度台
    上字第230 號判決意旨參照）。本件被告因開始營業後自行
    停止營業6 個月，依法經命令解散，並遭撤銷公司之登記，
    惟目前尚未清算終結乙情，有高雄市政府民國85年6 月18日
    高市建設二字第121044號函（附於卷外之被告公司案卷第21
    至22頁）、本院民事紀錄科查詢表存卷可稽（本院卷第20頁
    ），而原告為被告之董事，原告請求確認其與被告間董事之
    委任關係不存在，依前揭規定，乃以監察人乙○○為被告之
    法定代理人進行訴訟，核無不合，先予敘明。
貳、實體方面
一、原告主張：原告於82年6 月間，應訴外人李國建之邀，出具
    名義擔任被告之發起人，惟原告並未應允擔任被告之董事一
    職，嗣原告於95年間，接獲內政部及法務部行政執行署高雄
    行政執行處函，載稱原告為被告之董事，被告積欠營利事業
    所得稅，依法禁止原告出境等情，始發現遭被告冒名登記為
    董事，然實則原告並未出資，亦未同意擔任被告之董事，自
    有訴請確認董事委任關係不存在之必要等語。並聲明求為判
    決：如主文所示。
二、被告則以：對於原告請求確認與被告間董事委任關係不存在
    乙情，沒有意見等語置辯。並聲明求為判決：駁回原告之訴
    。
三、按民事訴訟法第247 條所謂即受確認判決之法律上利益，係
    指因法律關係之存否不明確，致原告在私法上之地位有受侵
    害之危險，而此項危險得以對於被告之確認判決除去之者而
    言，故確認法律關係成立或不成立之訴，苟具備前開要件，
    即得謂有即受確認判決之法律上利益，最高法院42年台上字
    第1031號、27年上字第316 號、52年台上字第1240號判例意
    旨可資參照。本件依被告之公司登記資料所示，原告確登記
    為被告之董事（本院卷第7 頁），而原告既以其遭冒名登記
    為由起訴請求確認兩造間之委任關係不存在，是兩造間就有
    無委任關係之存否即屬不明確，原告就此自有可能因被告依
    民法委任之法律關係請求其履行受任人之相關義務，並因此
    而須負公法上之各相關義務及可能之不利益，其在私法上之
    地位自有受侵害之危險，而此項危險並得以對於被告之確認
    判決除去之，是原告自有提起本件確認訴訟之必要。
四、再按消極法律關係不存在之訴，如被告主張其法律關係存在
    時，應由被告負舉證責任，最高法院42年台上字第170 號判
    例意旨參照。本件原告主張兩造間並無董事委任關係之存在
    ，被告若主張委任關係存在，就此事實之存在自應負舉證責
    任。經查，原告於82年6 月3 日擔任被告董事乙情，固有被
    告設立登記事項卡、公司章程、發起人會議事錄、董事會議
    事錄等件存卷足憑（本院卷第7 至11頁、第16至17頁），惟
    證人即被告發起人丙○○於本院審理時證述：被告之發起人
    多為人頭，我是基於朋友的請託，才出名擔任發起人，實際
    上沒有出資，也從未接獲被告召開發起人及董事會議之通知
    等語明確（本院卷第35頁），則被告是否確實有召開發起人
    及董事會議，已非無疑；佐以經本院當庭諭令原告現場簽寫
    姓名10次（本院卷第40頁），並予以核對被告發起人及董事
    會議事錄上「甲○○」之簽名結果（本院卷第16、17頁），
    發現二者筆勢、運筆流暢度、字體結構均不相同，且原告復
    否認上開發起人及董事會議事錄上簽名之真正，而該登記行
    為本得由被告單方面申請完成，是自難僅以該登記外觀即認
    定原告確有接受此一董事之委任。況且，被告之法定代理人
    對於被告未實際召開會議選任原告為董事，及原告實際上並
    無出資等情亦不爭執（本院卷第55頁），則本院依調查證據
    之結果，自應認原告之主張為真實。
五、綜上所述，原告主張並未擔任被告之董事，兩造間並未成立
    董事之委任關係，堪認屬實。從而，原告請求確認兩造間董
    事之委任關係不存在，為有理由，應予准許。
六、結論：本件原告之訴為有理由，依民事訴訟法第385 條第1
    項前段、第78條，判決如主文。
中    華    民    國    95    年    12    月    29    日
                  民事  第二庭  法  官  莊珮君
以上正本係照原本作成
如對本判決上訴，須於判決送達後20日內向本院提出上訴狀
中    華    民    國    95    年    12    月    29    日
                                書記官  何明昌


司法院資訊處製作；財團法人民間司法改革基金會備份。
